臺灣桃園地方法院民事判決　　　　　　　100年度訴字第601號
原　　　告　張錦祿
被　　　告　劉碧梅
上列當事人間清償債務事件，本院於民國100 年8 月30日言詞辯
論終結，判決如下：
    主      文
被告應給付原告新台幣拾萬元，暨自民國一百年四月十五日起
至清償日止，按週年利率百分之五計算之利息。
原告其餘之訴駁回。
訴訟費用由被告負擔八分之三，餘由原告負擔。
    事實及理由
一、原告主張：
（一）兩造前係桃園縣市立晨光幼稚園( 下稱晨光幼稚園) 之同
      事，被告於民國96年10月至11月間陸續向原告借款，前後
      合計借款新臺幣（下同）800,000 元，原告前開借予被告
      之款項，皆係於晨光幼稚園交付，惟被告於借款後，皆不
      還款，屢經原告追討仍未果。後經由晨光幼稚園之園長面
      ，被告遂於97年7 月30日簽立切結書( 下稱系爭切結書)
      交由被告收執，其上約定自97年9 月15日起分期償還，直
      至98年1 月10日前清償借款完畢，原告並同時交付由訴外
      人汪月圓開立之本票6 紙合計面額係600,000 元。詎被告
      屆期迄未清償，並避不見面。
（二）被告雖抗辯，其僅向原告借款300,000 元，剩餘之500,00
      0 元之款項，均係由汪月圓所借，並指稱此由系爭切結書
      上載明「茲因原告與汪月圓雙方借款事宜」即明。惟原告
      根本不認識汪月圓，豈會借款予伊，雖曾與汪月圓一同至
      中壢市之友竹居喝茶，但係因被告邀約所致。實則係被告
      於借款後，屢經催討而不還款，嗣經晨光幼稚園之園長介
      入，被告才請幼稚園之會計擬定系爭切結書，當時原告即
      向被告表明向伊借款者係被告，而非汪月圓，為何切結書
      上所載係汪月圓，再被告為何交付汪月圓簽發之本票。又
      因被告不願出具其他借款之憑證，更一再保證會償還借款
      ，且亦於系爭切結書上簽名擔保，原告不得已之情況下，
      才收受系爭切結書。
（三）被告另抗辯，其僅向原告借款300,000 元，且業已償還，
      並稱其係分別交付面額100,000 餘元及50,000元之支票2
      紙外，另交付原告現金180,000 元，連同本金300,000 元
      暨利息30,000元，共清償330,000 元云云，更不實在。蓋
      被告僅曾交付面額108,700 元之支票一紙，該張支票係用
      於清償被告另行向原告借款之100,000 元，與本件請求之
      800,000 元，全然無涉。
      為此，爰依消費借貸法率關係提起本件訴訟訴。並聲明：
      被告應給付原告800,000 元及自支付命令送達之翌日即
      100 年4 月15日起至清償日止，按週年利率百分之5 計算
      之利息。
二、被告則以：
（一）本件原告僅向被告借款300,000 元，其餘500,000 元係汪
      月圓向原告借款，並非被告。至於被告為何於系爭切結書
      上簽名，僅係兩造為晨光幼稚園同事，而汪月圓係被告友
      人，又係因被告介紹而認識原告，嗣因汪月圓未清償上揭
      款項，原告因此遷怒被告，屢屢影響被告上班場所之安寧
      。晨光幼稚園之園長遂出面協調，並表明該筆借款既係經
      由被告引介而借款，被告自應協力將該筆款項討回。嗣經
      晨光幼稚園之會計小姐擬定系爭切結書之內容，原告並表
      示，倘被告發覺汪月圓可供清償之財產時，所報知者，必
      為真實，且為免徒勞、白費追索行動，希被告在汪月圓所
      簽發本票上簽名擔保，被告始簽立系爭切結書，惟嗣後因
      被告並未發現汪月園可供清償之財產，故亦未於前開本票
      上簽名。
（二）被告雖曾向原告借款300,000 元，然業已清償完畢，清償
      當時，被告係以票據面額100,000 餘元、50,000元之支票
      2 紙，另同時交付180,000 元之現金清償。共償還原告33
      0,000 元，除借款本金300,000 元外，其中30,000元則充
      作利息。又因被告上揭償還之款項超過330,000 元，被告
      更當場請求原告返還5,000 元，原告直至上揭支票兌現後
      ，才返還5,000 元。是以，被告確已清償借款完畢。此情
      亦為台灣桃園地方法院檢察署檢察官以99年度偵字第1363
      號不起訴處分書認定再案。今原告竟再持系爭切結書，訴
      請被告返還借款云云，實屬無據。
      並聲明：原告之訴駁回。
三、原告主張被告陸續向其借款達800,000 元，屢經其追討，均
    未返還，被告並避不見面，遂依消費借貸法律關係請求被告
    返還借款。被告則以前開情詞置辯。則本件首應審究之爭點
    係：兩造間係否成立消費借貸關係？若有，其數額為何？被
    告係否業已清償借款？經查：
（一）按當事人主張之事實，經他造於準備書狀內或言詞辯論時
      或在受命法官、受託法官前自認者。無庸舉證。民事訴訟
      法第279 條第1 項即有明文。查原告主張被告先後向其借
      款800,000 元，而被告先後於本院100 年8 月2 日準備程
      序期日、100 年8 月30日言詞辯論期日自認，原告本件主
      張之800,000 元之借款，伊僅就其中之300,000 元借款。
      則被告既已就原告主張800,000 元借款中之300,000 元為
      自認，揆之上揭法文規定，堪認被告向原告借款300, 000
      元為真實。
（二）次按當事人主張有利於己之事實者，就其事實有舉證之責
      任。民事訴訟法第277 條前段定有明文。查原告主張被告
      向其借款800,000 元，就其中300,000 元部分，業經被告
      自認在案，如於前述。而原告就其它500,000 元部分，雖
      據其提出系爭切結書為證( 見本院卷第36頁) ，惟觀之系
      爭契約書上之記載，係載明「茲因原告與汪月圓雙方借款
      事宜，今商定於左」，另系爭切結書上約定以開立本票之
      方式清償借款，而上揭本票均係由汪月圓所簽發，此亦有
      原告提出之6 紙汪月圓開立之本票影本，附卷可稽( 見本
      院卷第37、第38頁) ，在在顯明與其借款者係汪月圓，而
      非被告。對此，原告雖稱係因被告不願提出其他借款憑證
      ，迫於無奈之下才收受系爭契約書，且伊與汪月圓素不相
      識，豈可能借款予伊，並舉證人汪月圓為證，汪月圓雖到
      庭證稱：伊不認識原告，而系爭契約書伊從未見過，原告
      提出之本票6 紙雖係由其所簽立，惟上開本票係簽發予被
      告，且與其具有債權債務關係者應係被告，而非原告。至
      於系爭切結書，伊係於台灣桃園地方法院檢察署偵查案件
      中才知有該切結書之存在，亦係於該案偵查中，才得知伊
      所簽發之本票業已由被告轉讓予原告云云( 見本院卷第50
      、第51頁) 。惟汪月圓前於台灣桃園地方法院檢察署98年
      度他字第2301號、99年度偵字第1363號偵查案件中陳稱：
      原告所稱之800,000 元，其中僅有500,000 元係伊借的，
      其餘300,000 元係被告借的，當初係伊與兩造共同吃飯時
      ，曾提及其投資失利有困難，不知為何原告即表明願意借
      款予伊，另外本票係伊所簽發，但伊當時並無資力返還，
      後來伊曾經請被告前去通知原告，要原告於過年時前往取
      款，然原告並未依約前來，嗣後伊即無力還款等語( 見台
      灣桃園地方法院檢察署98年度他字第2301號卷第22頁、第
      68頁) 。可知證人汪月圓前於偵查之陳述與本院證述之內
      容，全然不同，是否可信，實有疑義。再證人汪月圓雖於
      本院審理期間另行出具陳述書1 份( 見本院卷第28頁) ，
      並經汪月圓證稱該陳述書係由其出具無誤( 見本院卷第51
      頁) 。該陳述書雖係指稱，汪月圓所簽發之本票係與被告
      間因六合彩所簽立，且伊不知為何被告會將前揭本票轉讓
      予原告，伊與原告間並無任何債權債務關係云云。惟汪月
      圓於前開偵查案件中，多次表明其確實向原告借款，另就
      借款之過程、借款之款項為何皆陳述甚詳，甚而表明曾請
      被告轉述原告，將於過年期間還款一事，亦為原告本院審
      理時所不否認( 見本院卷第61頁) 。審酌證人汪月圓於本
      院及偵查時之陳述顯有出入，再系爭切結書上明白載明係
      汪月圓與原告間之債務清償約定，另原告確實持有其所簽
      發之本票。再原告前向台灣桃園地方法院檢察署係以汪月
      圓及被告共同詐欺為由提起告訴，且就原告持有之系爭切
      結書、本票均係與汪月圓相關，可徵證人汪月圓與本件實
      有相當之利害關係，今卻推翻先前為己不利之陳述，而於
      本件證稱，其與原告全無借款關係，均係被告向原告借款
      ，與其無涉云云，當不足採。則證人汪月圓之證詞，自不
      足為被告向原告借款500,000 元之論據。
（三）原告另舉證人即晨光幼稚園之園長陳湯美妹為證，其到庭
      證稱：伊見過系爭切結書，係因原告表示被告向其借款，
      均未返還。然被告否認，並稱實際借款者係汪月圓，但當
      時原告表示，借款係被告所借，亦係交付予被告，惟被告
      亦當場否認向原告借款。伊遂向被告表示，原告年歲已高
      ，既係經由被告借款，被告應負責向汪月圓催討，被告遂
      表示同意，數日後被告即持汪月圓簽發之本票予原告，惟
      原告不接受，認被告為何不需簽名承擔。嗣後經伊協調，
      系爭切結書應係由幼稚園之會計所填寫，被告本不欲於其
      上簽名，嗣經伊向被告表示，為使原告放心，被告應於系
      爭切結書上簽名等語( 見本院卷第25頁) 。依證人陳湯美
      妹前揭證言可知，兩造前已就本件借款事宜有所爭執，爾
      後經證人之居中協調，遂簽立系爭切結書。然既兩造間於
      證人陳湯美妹協調並進而簽立系爭切結書時，業已就係否
      借款一事有所爭執，則陳湯美妹前開證稱，自不得為如原
      告主張被告向其借款500,000元之依據。
（四）末原告主張其係分別於96年10月22日至同年11月28日分別
      自其郵局帳戶提領100,000 元、100,000 元、100,000 元
      、300,000 元暨200,000 元，並皆於晨光幼稚園交付前揭
      款項，雖據其提出郵局存摺影本( 見本院卷第39頁) 為證
      ，然上開提款紀錄，僅能證明原告確實自其所有之郵局帳
      戶先後提領800,000 元，尚難憑認其有交付借款款項予被
      告之事實。而被告僅自陳向原告借款300,000 元，如於前
      述，則其餘500,000 元，僅憑上開帳戶提款紀錄難認原告
      有交付款項之事實。此外，原告亦自陳借款予被告時，皆
      無簽立任何字據( 見本院卷第61頁) ，亦無其他證據供本
      院參酌。從上可知，原告主張被告向其借款800,000 元，
      就前開款項其中300,000 元，業經被告自認在案，就其餘
      500,000 元部分，原告雖提出系爭切結書、郵局存摺影本
      ，並舉證人汪月圓、陳湯美妹為證，惟系爭切結書其上記
      載與原告發生借款一節者係汪月圓；該郵局存簿影本無從
      為借款500,000 元予被告之依據；證人汪月圓之證詞顯不
      足採，另證人陳湯美妹就兩造借款當時，亦未在場，無從
      為有利於原告主張之認定，皆於前述。基此，原告主張除
      被告自認之300,000 元外，被告尚向其借款500,000 元部
      分，為不足採。被告向原告借款之款項應係300,000 元等
      情，足堪認定。
（五）再被告抗辯就上揭300,000 元之借款款項，本係約定償還
      上揭借款本金300,000 元，另利息30,000元，合計330,00
      0 元，伊業以票據面額108,700 元、50,000元之支票2 紙
      暨現金180,000 元清償完畢。且原告本應再行返還其8,00
      0 元，然因原告後悔，其後僅返還其5,000 元云云。然為
      原告所否認，並稱伊僅收受前開票據面額108,700 元之支
      票1 紙，且該張支票雖已兌現，然該張支票係用以清償兩
      造間另一筆100,000 元之債務，與本件之800,000 元債務
      全然無涉。查被告前於台灣桃園地方法院檢察署98年度他
      字2301號案件中，聲請古度文為證人，其證稱伊持發票人
      分別係賴鼎文、賴昭仁，票據面額分別係108,700 元、50
      ,000元之支票2 紙欲向被告調現金，然被告表示，需原告
      願意收受前開2 張支票，才願意借款予伊。嗣後伊與兩造
      共同前往咖啡廳，經兩造對帳後，原告表示同意收受該2
      張支票，被告並同時交付2 疊現金，分別係100,00 0元及
      將近100,000 元，後待被告前往廁所時，伊遂向原告詢問
      ，被告尚有多少款項仍未返還，原告當時則稱，皆已清償
      完畢( 見台灣桃園地方法院檢察署98年度他字2301號卷第
      58 、 第59頁) 。然古度文雖於該案證稱被告業已返還原
      告全數借款，並稱上揭2 紙支票係由伊交予被告調現金之
      用云云，然於該偵查案件中，經檢察事務官詢問，伊係否
      留有該2 張支票發票人之年籍資料及相關之聯絡方式，伊
      卻稱不知( 見台灣桃園地方法院檢察署98年度他字2301號
      卷第58頁) 。誠如古度文所述，伊並不知悉上開2 張支票
      發票人之年籍資料及聯絡方式，卻願意收受該2 張支票，
      已與常情有違。再被告自陳當時尚積欠原告300,000 元仍
      未返還，並於97年2 月19日自其所有之台北富邦銀行帳戶
      提領450,000 元，並於該偵查案件中提出台北富邦銀行各
      類存款歷史對帳單為證( 見台灣桃園地方法院檢察署98年
      度他字第2301號卷第43、第44頁) 。然被告竟未將提領之
      金額全數用以清償積欠原告之款項，卻同意借款予古度文
      ，並收受其所交付發票日仍未到期，且亦不知係否會兌現
      之支票2 紙，進而持該2 張支票用以清償積欠原告之債務
      ，顯係悖於常情。末被告前於上開偵查案件中表示，早於
      97 年2月間即已清償積欠原告之300,000 元。惟被告既稱
      97 年2月間業已清償債務，為何於97年7 月30日出具之系
      爭切結書上載明借款之款項係800,000 元。蓋被告一再表
      示，原告主張之800,000 元借款，其中僅300,000 元係其
      所借，其餘500,000 元則係汪月圓所借用，既係如此，果
      被告早於97年2 月間業已清償300,000 元完畢，豈會於97
      年7 月30日所簽立之系爭切結書上簽章。從上即知，古度
      文所述除與常理不相吻合，另與被告嗣後所為亦有矛盾，
      堪以認定古度文前開陳述所為不實，更佐證被告抗辯業已
      清償完畢一節，為不足採。另原告主張固有取得被告交付
      面額108,700 元之支票1 紙，且已兌現，惟上開款項係被
      告用於清償另筆100,000 元之借款，與本件800,000 元之
      借款無涉，並提出其郵局存摺為證，而依其存摺所示，上
      開面額108,700 元之支票業於97年6 月16日兌現。而嗣於
      97年7 月30日，被告仍願於系爭切結書上簽章，足證原告
      聲稱被告交付之面額108,700 元之支票係用於清償它筆債
      務，與本件無關等情，應屬實在。
（六）按消費借貸契約，借用人應於約定期限內，返還與借用物
      種類、品質、數量相同之物。民法第478 條前段即有明文
      。查被告向原告借款300,000 元，迄今仍未清償，如於前
      述。再依系爭切結書上記載，被告至遲應於98年1 月10日
      返還借款，然迄今仍未返還，已逾還款期限，則原告請求
      被告返還300,000 元之借款，自屬有據。
四、縱上所述。原告主張依消費借貸法律關係，請求被告給付30
    0,000 元暨自支付命令送達翌日即100 年4 月15日起至清償
    日止，按週年利率百分之5 計算之利息，為有理由，應予准
    許。逾此範圍，則無理由，應予駁回。
五、本件事證已臻明確，兩造其餘攻擊防禦方法及舉證，經核於
    判決之基礎及結果均無影響，無庸一一論列，附此敘明。
六、據上論結，本件原告之訴一部有理由，一部無理由，依民事
    訴訟法第79條，判決如主文。
中    華    民    國  100     年    9     月    20    日
                    民事第二庭 審判長  法  官 劉克聖
                                       法  官 張金柱
                                       法  官 陳彥年
以上正本係按原本作成。
如對本判決上訴，須於判決送達後二十日內向本院提出上訴狀。
如委任律師提起上訴者，應一併繳納上訴審裁判費。
中    華    民    國   100    年    9     月    20    日
                                       書記官  黃盈菁